【裁判字號】    95,台上,2458
【裁判日期】    951109
【裁判案由】    所有權移轉登記等
【裁判全文】
最高法院民事判決            九十五年度台上字第二四五八號
上  訴  人  乙 ○ ○
訴訟代理人  林世祿律師
上  訴  人  丙○○（即沈巧惠）
            丁 ○ ○
            戊 ○ ○（即沈富菁）
            己 ○ ○
            庚 ○ ○
            辛 ○ ○
            壬 ○ ○
            癸○○○
            子 ○ ○
            丑 ○ ○
            寅 ○ ○
            卯 ○ ○
            辰 ○ ○
            酉 ○ ○
            巳 ○ ○
            午 ○ ○
            未 ○ ○
            申 ○ ○
            戌 ○ ○
            亥 ○ ○
            天○○○
            地 ○ ○
            宇 ○ ○
            宙 ○ ○
            玄 ○ ○
                      之2
            黃 ○ ○
被 上訴 人  甲 ○ ○
                      2號
訴訟代理人  林 士 傑律師
上列當事人間請求所有權移轉登記等事件，上訴人對於中華民國
九十五年五月二十三日台灣高等法院台中分院第二審更審判決（
九十四年度重再更(一)字第一號），提起上訴，本院判決如下：
    主  文
原判決廢棄。
被上訴人在第二審之上訴駁回。
再審及第二、三審訴訟費用均由被上訴人負擔。
    理  由
查被上訴人請求上訴人將系爭土地應有部分由公同共有變更為分
別共有登記或為分別共有之繼承登記，其訴訟標的對於共同訴訟
之各人必須合一確定，故本件雖僅由上訴人乙○○提起上訴，但
依民事訴訟法第五十六條第一款規定，其上訴之效力，仍及於同
造未提起上訴之丙○○以次二十六人，爰將之併列為上訴人，合
先敘明。
本件被上訴人起訴主張：坐落彰化縣彰化市○○○段過溝子小段
五七及五七之一地號土地應有部分各七十二分之二四登記為上訴
人乙○○、戌○○、上訴人戌○○以次八人之被繼承人詹呈奇、
上訴人天○○○以次三人之被繼承人詹森雄（詹呈奇、詹森雄分
別於民國八十八年十二月七日及九十二年十月二日死亡，各由其
繼承人於本院承受訴訟）、上訴人亥○○、庚○○以次五人及早
於七十九年八月十二日及八十三年七月八日死亡之林阿及林庚
露等十二人名義公同共有，迄未辦理分別共有之登記。又同小段
五七之二地號土地之應有部分七十二分之二四，亦登記為早於三
十五年二月十日死亡之林汝梅所有，上訴人為其繼承人，仍未辦
理繼承登記。嗣因林庚露於八十二年一月二十一日將繼承上開三
筆土地公同共有權利之五分之一（即三百六十分之二四）中之二
十五坪（應有部分計為二萬一千六百分之七十）出賣予第一審共
同被告游富強，同日游富強再以新台幣（下同）一百萬元轉賣與
伊，旋於同年七月二十二日林庚露復將繼承之該三筆土地另外計
三十三．六坪即公同共有應有部分各二萬一千六百分之九三，以
一百六十五萬元出賣與伊。詹森雄並於同年一月二十一日將其繼
承上開三筆土地公同共有權利即應有部分七十二分之二四之五分
之一中之四分之一，共二十一．四七坪即一千四百四十分之二四
，以八十六萬六千元售賣予伊。另丙○○以次四人亦將繼承自林
阿由林汝梅所遺之系爭三筆土地公同共有權利即應有部分七十
二分之二四之五分之一中之四分之一，共二十一．四七坪即一千
四百四十分之二四，由其法定代理人劉瓊茹（即劉玉春）以四百
二十六萬五千元出賣予伊。林庚露之繼承人即丑○○以次九人、
詹森雄之繼承人即天○○○以次三人及丙○○以次四人各負有將
該出賣之應有部分辦理所有權移轉登記之義務，伊並得代位其向
其餘公同共有人請求將該土地變更為分別共有之登記，茲除上訴
人乙○○表示不同意外，其餘同意變更之共有人應繼分已達三分
之二，並有逾半數之共有人同意，應符合土地法第三十四條之一
第一項之規定等情，爰依土地法第三十四條之一第一項、買賣契
約及代位權之行使，求為命：(一)上訴人將系爭五七、五七之一地
號各公同共有七十二分之二四之土地辦理分別共有登記為丑○○
以次五人應有部分各二千一百六十分之二四，巳○○以次四人應
有部分各二千一百六十分之六，乙○○應有部分三百六十分之二
四，戌○○、亥○○應有部分各八千六百四十分之一六八，天○
○○以次三人應有部分各八千六百四十分之七二，宙○○以次三
人應有部分各二萬五千九百二十分之二四，庚○○以次五人應有
部分各一千八百分之二四，丙○○以次四人各一千四百四十分之
二四。(二)上訴人應就被繼承人林汝梅所遺系爭五七之二地號土地
應有部分七十二分之二四辦理繼承登記為丑○○以次五人應有部
分各二千一百六十分之二四，巳○○以次四人應有部分各二千一
百六十分之六，乙○○應有部分三百六十分之二四，戌○○、亥
○○應有部分各八千六百四十分之一六八，天○○○以次三人應
有部分各八千六百四十分之七二，宙○○以次三人應有部分各二
萬五千九百二十分之二四，庚○○以次五人應有部分各一千八百
分之二四，丙○○以次四人各一千四百四十分之二四之判決。（
按：被上訴人另請求丑○○以次九人及丙○○以次四人，分就林
庚露、林阿所遺上開公同共有應有部分七十二分之二四之二筆
土地辦理繼承登記，與上訴人丑○○以次九人、丙○○以次四人
及詹森雄及共同被告游富強為移轉登記等部分，經第一審於更審
前判決其勝訴確定部分，因未繫屬本院，爰不予贅列。）
上訴人乙○○則以：公同共有應有部分不能適用土地法第三十四
條之一第一項之規定，被上訴人所請求者乃應有部分公同共有變
更為分別共有，自不能依該條項為處分，應依民法之規定經全體
共有人之同意。況民法第一千一百五十一條規定分割遺產前，各
繼承人對於遺產全部為公同共有，將公同共有變更為分別共有登
記，係終止公同共有之關係，須全體繼承人同意。且訴訟上之認
諾，並非處分之意思表示，不得以部分上訴人之認諾，推論為處
分之同意。又林汝梅之繼承人林庚露、詹林金、陳林阿甘、林阿
均業於三十五年四月二日拋棄繼承，另林秀鶯為林汝梅之養女
，何允在為林秀鶯之子，同有繼承權，亦於該日拋棄繼承，各該
拋棄繼承者，自非系爭土地之共有人，更無從將其應有部分移轉
登記與他人等語，資為抗辯。上訴人丙○○以次四人、丑○○以
次十一人及詹呈奇、詹森雄均於原審表示同意被上訴人之請求，
另上訴人宙○○於原審表示不知土地詳情，其餘上訴人則未到場
表示意見。
被上訴人依司法院大法官會議釋字第五六二號解釋，對於本院八
十九年度台上字第一九八三號及原法院八十六年度重上字第一三
七號除游富強部分外之確定判決（下稱原確定判決）提起再審之
訴，經本院以九十二年度台再字第五四號判決，將原確定判決廢
棄並發回原法院後，原審將被上訴人請求上訴人土地登記部分，
第一審所為其敗訴之判決廢棄，改判如上述其所聲明(一)(二)，無非
以：本件被上訴人主張之事實，固據其提出戶籍謄本、土地登記
簿謄本及買賣契約書為證，已堪信為真實。且不動產之應有部分
如屬公同共有者，其讓與應得依土地法第三十四條之一第五項準
用第一項之規定為之，業經司法院大法官會議釋字第五六二號著
有解釋。次按買賣為債權契約，並非處分行為，部分共有人未經
其他共同繼承人之同意，就公同共有之繼承土地，與第三人訂立
買賣契約，其買賣契約仍屬有效。查被上訴人分別向林庚露及詹
森雄、丙○○以次四人暨游富強等人購買上開土地應有部分，因
債務人怠於行使權利，致土地無法「過戶」，被上訴人自得代位
請求將該公同共有之權利變更為分別共有。又依民法第一千一百
六十四條前段規定，繼承人固得隨時請求分割遺產，惟將公同共
有物之公同共有權利，變更為分別共有，並非公同共有物之分割
，而係分割以外之處分行為，且本件上訴人業經同意就系爭土地
由公同共有變更為分別共有登記者，計有丙○○以次四人、丑○
○以次十一人及詹呈奇、詹森雄，不同意者僅為上訴人乙○○一
人，庚○○以次五人則未到庭，是已有公同共有人過半數及其應
繼分合計五分之三即過半數之同意，而符合土地法第三十四條之
一第一項、第五項之規定。從而，被上訴人依買賣及代位之關係
，請求上訴人就系爭五七、五七之一地號土地公同共有之應有部
分為分別共有之登記或就系爭五七之二地號為分別共有之繼承登
記，即屬有據，應予准許等詞，為其判斷之基礎。
按分別共有之應有部分，乃就一所有權為量之分割，並依該量上
劃分之一定分數比率，分歸於各共有人抽象享有之狀態。繼承人
將遺產之公同共有關係終止，變更為分別共有關係，性質上自屬
分割遺產方法之一，初無土地法第三十四條之一第一項規定之適
用（參看本院七十四年台上字第二五六一號判例）。且依土地登
記規則第一百二十條第一項規定，繼承之土地原則上應申請為公
同共有之登記，其經繼承人全體之同意者，始得申請為分別共有
之登記（參看本院六十九年台上字第一一六六號判例）。是繼承
人將公同共有之遺產變更為分別共有，應依民法第八百二十八條
第二項規定經全體繼承人同意，始得為之，該部分繼承人（公同
共有人）尚不得逕依土地法第三十四條之一第一項之規定，以經
共有人人數及應有部分合計過半數或應有部分合計逾三分之二之
同意，請求變更為分別共有之登記。查系爭三筆土地應有部分，
兩造為繼承人（公同共有人），尚未經全體繼承人同意申請為分
別共有登記，為原審所確定之事實，依上說明，被上訴人自不得
代位其中部分繼承人逕依土地法第三十四條之一第一項之規定，
請求將公同共有之系爭土地應有部分變更為分別共有登記。原審
見未及此，遽採被上訴人於原審提出業經內政部於八十九年九月
一日以台內中地字第八九七九八八三號函不再援用之八十一年三
月十七日台內地字第八一七一七○○號函釋見解，並以上述理由
而為上訴人敗訴之判決，即有可議。上訴論旨，指摘原判決不當
，求予廢棄，不能認為無理由。爰由本院本於原審所確定之事實
，將原判決廢棄，自為判決，改駁回被上訴人在第二審之上訴，
以資適法。
據上論結，本件上訴為有理由。依民事訴訟法第四百七十七條第
一項、第四百七十八條第一項第一款、第七十八條，判決如主文
。
中    華    民    國  九十五  年   十一   月    九    日
                      最高法院民事第八庭
                          審判長法官  朱  建  男
                                法官  顏  南  全
                                法官  許  澍  林
                                法官  鄭  傑  夫
                                法官  蘇  清  恭
      本件正本證明與原本無異
                                      書  記  官
中    華    民    國  九十五  年   十一   月   二十   日
                                                      v


司法院資訊處製作；財團法人民間司法改革基金會備份。
